臺灣高等法院臺中分院民事判決
109年度上字第18號
上 訴人 即
被 上訴 人  姚登耀  
                      
訴訟代理人  謝秉錡律師
複 代理 人  李秉哲律師
            劉靜芬律師
訴訟代理人  姚吉松  
被 上訴 人
即 上訴 人  陳耀崑  
訴訟代理人  廖健智律師
被 上訴 人
即 上訴 人  林坤南  
被 上訴 人  羅淑娟  
            陳林玉霞
            陳瑞燦  

            陳永祥  

上  六  人
訴訟代理人  王正喜律師
上列當事人間請求確認通行權存在事件，兩造對於中華民國108
年10月31日臺灣臺中地方法院107年度訴字第3677號第一審判決
各自提起上訴，姚登耀並為訴之追加，本院於110年9月15日言詞
辯論終結，判決如下：
    主  文
一、原判決廢棄。
二、確認姚登耀就林坤南、陳耀崑、陳林玉霞、陳瑞燦、陳永祥
    、羅淑娟共有坐落臺中市○○區○○○段○○○○段000地號土地，如
    臺中市龍井地政事務所110年1月15日龍土測字第10400號成
    果圖上訴丁案圖說所示編號丁B範圍、面積309平方公尺之土
    地，有通行權存在。
三、林坤南、陳耀崑、陳林玉霞、陳瑞燦、陳永祥、羅淑娟應清
    除前項土地範圍之地上物，並容忍姚登耀在前項土地範圍內
    舖設道路、埋設水電、瓦斯等民生管線及排水溝渠，不得有
    妨礙姚登耀通行之行為。
四、第一、二審訴訟費用，由林坤南、陳耀崑、陳林玉霞、陳瑞
    燦、陳永祥、羅淑娟負擔四分之一，餘由姚登耀負擔。
    事實及理由
壹、程序方面：
一、按請求確認就共有土地有通行權存在之訴，僅須以否認原告
    主張之共有人為被告，無以共有人全體為被告之必要(最高
    法院76年度第7次民事庭會議決議參照)，其訴訟標的對於土
    地共有人全體，自非必須合一確定。查上訴人姚登耀訴請確
    認被上訴人林坤南、陳耀崑、陳林玉霞、陳瑞燦、陳永祥、
    羅淑娟(以下合稱林坤南等6人)共有坐落臺中市○○區○○○段○○
    ○○段000地號土地(與下述同段土地均不贅稱段名)有袋地通
    行權存在等訴訟，其訴訟標的對於林坤南等6人無須合一確
    定，是林坤南、陳耀崑提起上訴，其上訴之效力不及於陳林
    玉霞、陳瑞燦、陳永祥、羅淑娟，合先敘明。
二、次按第二審訴之變更或追加，非經他造同意不得為之，但請
    求之基礎事實同一者，不在此限，民事訴訟法第446條第1項
    、第255條第1項第2款定有明文。查姚登耀於原審本於民法
    第786條、第787條、第788條規定【訴之聲明已明載鋪設道
    路，見臺灣臺中地方法院沙鹿簡易庭107年度沙補字第146號
    卷(下稱沙補卷)第5-9頁】，提起本件確認通行權訴訟；嗣
    於上訴後追加民法第789條規定，為請求權基礎(見本院卷一
    第195-196頁、卷二第201頁)。經核均本於126-5地號土地對
    外通行之同一基礎事實，核與前開規定，洵無不合，應予准
    許。
三、又按不變更訴訟標的，而補充或更正事實上或法律上之陳述
    者，非為訴之變更或追加，民事訴訟法第256條定有明文。
    查姚登耀依前述規定，於原審先位主張原審判決附圖甲案 
    ，備位則依序主張原審判決附圖乙、丙案；嗣於上訴後，依
    序主張如附表及附圖所示上訴甲、丙、乙、丁案(見本院卷
    二第158、253頁)。核此屬不變更訴訟標的，而補充或更正
    事實及法律上之陳述，揆諸前揭規定，自非為訴之變更或追
    加，合先敘明。
貳、實體方面：
一、姚登耀主張：
    伊所有126-5地號土地，為126、126-4、126-16、126-17及1
    26-7等地號土地所圍繞，屬未與公路適宜聯絡之袋地，對於
    周圍地自有通行權及管線安設權。又126-5地號土地自126地
    號土地輾轉分割而來，依民法第789條規定，僅能優先通行1
    26地號。茲因126-5地號土地為住宅區用地，依法可興建樓
    地板面積2,118平方公尺之建物，應有5或6公尺私設道路，
    始可申請建築執照。又因林坤南等6人否認伊通行權存在，
    自有提起本件通行權訴訟之必要。爰本於民法第786條、第7
    87條、第788條、第789條規定，請求確認其依序就上訴甲案
    圖說編號H範圍面積342平方公尺之土地，或上訴丙案圖說編
    號丙B範圍面積373平方公尺之土地，或上訴乙案圖說編號K
    範圍面積427平方公尺之土地，或上訴丁案圖說編號丁B範圍
    面積309平方公尺之土地，有通行權存在；林坤南等6人應將
    前述土地範圍之地上物清除，並容忍在前述土地範圍內鋪設
    道路、埋設水電、瓦斯等民生管線及排水溝渠，並不得為妨
    礙通行之行為。
二、陳耀崑則以：
    姚登耀所提上訴甲、乙案，未能同時解決126-7地號土地日
    後對外通行問題，且上訴甲案路寬6公尺，已逾通行之必要
    寬度；上訴乙案通行面積過大，且曲折蜿蜒，致126地號土
    地地形畸零，將來難以完整規劃建築使用。至上訴丙、丁案
    固可解決126-7地號土地將來對外通行問題，惟通行寬度各5
    、6公尺，參以袋地通行權規定，不在解決袋地建築之問題
    ，則上訴丙、丁案顯非損害最小之方案。是以，應以附表及
    附圖甲案所示4公尺寬之方案，始屬損害最小與較妥適之方
    案等語，資為抗辯。
三、林坤南等6人則以：
    姚登耀迄未舉證126-5地號土地，對於126地號土地有何袋地
　　通行權之存在。又126-5地號土地西邊封閉型社區，是否鑿
　　開圍牆即可通行？自不可逕認通行126地號土地，即屬損害
　　最小方案。126地號土地屬未開發之完整土地，如供通行，
　　將影響將來建屋布局，損害很大。縱認姚坤耀可通行，應以
　　附表所示甲案供其通行，較為妥適等語，資為抗辯。
四、兩造之聲明：
  ㈠姚登耀部分：
　⒈上訴聲明：
　⑴原判決關於駁回後開第二、三項之訴部分廢棄。
　⑵確認姚登耀就林坤南等6人共有126地號土地，①上訴甲案圖
　　說編號H範圍面積342平方公尺之土地，或②上訴丙案圖說編
　　號丙B範圍面積373平方公尺之土地，或③上訴乙案圖說編號
　　K範圍面積427平方公尺之土地，或④上訴丁案圖說編號丁B
　　範圍面積309平方公尺之土地，有通行權存在。
　⑶林坤南等6人應將前項土地範圍之地上物清除，並容忍姚登
　　耀於前項土地範圍內舖設道路、埋設水電、瓦斯等民生管線
　　及排水溝渠，不得有妨礙姚登耀通行之行為。
　⒉答辯聲明：
　　陳耀崑、林坤南之上訴駁回。  　　　
　㈡陳耀崑部分
  ⒈上訴聲明：
  ①原判決不利於陳耀崑部分廢棄。
  ②上開廢棄部分，姚登耀在第一審之訴駁回。
  ⒉答辯聲明：
　  姚登耀之上訴駁回。　　
　㈢林坤南等6人部分：
　⒈林坤南之上訴聲明：
　①原判決不利於林坤南等6人部分廢棄。
　②上開廢棄部分，姚登耀在第一審之訴駁回。
  ⒉林坤南等6人之答辯聲明：
　　姚登耀之上訴駁回。 
五、兩造不爭執事項(部分用語及編排順序依卷證文義略作調整
    )：
  ㈠姚登耀所有126-5地號土地，為126、126-4、126-16、000-
　　00及126-7等地號土地所圍繞，未與公路有適宜之聯絡(見本
　　院卷一第231頁)。
  ㈡126-5地號土地屬台中港特定區計畫編定為第四種住宅區， 
    ，建蔽率55%，容積率200%，計入容積面積樓地板面積為2,1
    18平方公尺(見沙補卷第36頁之臺中市政府以106年2月8日府
    授都計字第0000000000號函覆)。又126-5地號土地私設通路
    最小寬度依申請建築物總樓地板面積而定，為5公尺或6公尺
    ，始可申請建築執照(見本院卷二第51-52頁之臺中市政府都
    市發展局109年8月17日中市都建字第00000000號函)。
六、兩造爭執事項(部分用語及編排順序依卷證文義略作調整)：
  ㈠姚登耀所有126-5地號土地對於鄰地之袋地通行權，是否存在
    ？
  ㈡前項袋地通行權如存在者，上訴甲、乙、丙、丁案，或林坤
    南等6人所提附表所示甲案，何方案屬於周圍地損害最小之
    方案？
七、本院之判斷：
  ㈠袋地通行權部分： 
  ⒈按「土地因與公路無適宜之聯絡，致不能為通常使用時，除
    因土地所有人之任意行為所生者外，土地所有人得通行周圍
    地以至公路」，民法第787條第1項定有明文。準此袋地通行
    權規定，可知其構成要件：第一必須通行權人必須為土地所
    有人或其他利用權人；第二必須土地與公路無適宜之聯絡致
    不能為通常之使用，其中無適宜之聯絡，係指土地所有人之
    土地與公路隔離，全無進出通路或雖有進出通路，但不適宜
    ，致不能為通常之使用；第三必須非因土地所有人之任意行
    為所致，例如任意破壞原有橋樑，拋棄其鄰地上原有通行權
    ，致土地無適當通路。所謂公路之意義並非僅限於國道或省
    縣市及巷弄等公有道路，基於土地通行必要之考量，凡可供
    公眾通行、有相當寬度且可容易及安全通行之道路均屬之。
    至所謂不能為通常使用，係以土地使用現況為判斷標準，土
    地現狀是否不能為通常使用，應斟酌土地之形狀、面積、位
    置及用途定之。
　⒉查姚登耀所有126-5地號土地現況為空地，為126、126-4、
　　126-16、126-17及126-7等地號土地所圍繞(詳如兩造不爭執
    事項第㈠項所示)，其附近街廓道路位於126地號土地中央之
    現況道路，向東可接通竹師路2段，惟與126-5地號土地間有
    林坤南閒置多年之鹿寮建物(磚造、石棉瓦頂)阻隔；126-6
    地號土地南側之竹師路2段，惟與126-6土地間有龍崗北坑護
    岸堤防阻隔；126-20地號土地西側之00路0段00巷00弄，惟
    與126-5地號土地間，則有羅淑娟及訴外人陳OO、洪OO、林O
    O等人所有樓房4棟及圍牆(即林坤南等6人所稱封閉型社區，
    高低落差約2公尺)所阻隔；及126-4地號土地北側之沙田路5
    段30巷，惟與126-4地號土地間亦有他人多幢建物阻隔等情
    ，業經原審於108年2月2日，及本院於109年4月10日分別會
    同臺中市龍井地政事務所派員履勘現場，查明屬實，並製作
    勘驗筆錄在卷可稽(見原審卷一第137-141頁)，復有相關土
    地登記謄本、地籍圖謄本、現場列印照片、臺中市空間地圖
    在卷佐參(見沙補卷第92-111頁、原審卷一第142-151頁，及
    本院卷一第131-159、229-231頁、卷二第123-125頁)。準此
    ，姚登耀主張其所有126-5地號土地屬與公路無適宜聯絡致
    不能為通常使用之袋地，故對於周圍之126地號土地有通行
    權存在，應屬有據，堪予採認。林坤南等6人反此抗辯，應
    非可採。 
  ㈡損害最小方案部分：  
  ⒈按通行權應於通行必要之範圍內，擇其周圍地損害最少之處
    所及方法為之；又對於周圍地有管線安設權者，亦應擇周圍
    地損害最少之處所及方法為之，此觀民法第787條第2項前段
    、第786條第1項但書等規定自明。所謂通行必要範圍內，周
    圍地損害最少之處所及方法，應依社會通常之觀念，就附近
    周圍地之地理狀況、相關公路之位置、與通行必要土地之距
    離、相鄰土地利用人之利害得失及其他各種情事，綜合斟酌
    判斷之。另民法物權編規定鄰地通行權之功能，旨在解決與
    公路無適宜聯絡袋地之通行問題，其目的乃為調和土地之相
    鄰關係，使土地與公路有適宜之聯絡，得為通常之使用。而
    所謂通常使用，係指在通常之情形下，一般人車得以進出並
    聯絡至公路而言，並不在解決建築設計施工編第五章特定建
    築物之興建規劃或通行問題，更非在當然使袋地所有人得以
    最大建築面積興建建物使用或使袋地所有人得以最大利益使
    用土地(最高法院108年度台上字第2226號、109年度台上字
    第718號、第2488號、第2268號判決意旨參照)。惟袋地為建
    地時，若准許通行之土地，不足敷袋地建築之「基本」需求
    ，尚不能謂已使為建地之袋地為通常之使用(最高法院85年
    度台上字第3141號、87年度台上字第2247號判決意旨參照)
    。至袋地與周圍地之使用，以合法使用為限，應符合土地使
    用管制法規之利用，自不待言。查126-5地號土地係台中港
    特定區計畫第四種住宅區用地(見兩造不爭執事項第㈡項)，
    且其面積高達1,059平方公尺(見沙補卷第111頁)，則其通常
    之使用，當以足敷袋地合法建築之「基本」需求，作為判斷
    基準。茲就各方案審酌如下：
　⑴126-5地號土地之鄰地私設通路最小寬度，必須為5公尺或6公
    尺，始可申請建築執照(見兩造不爭執事項第㈡項)，是林坤
    南等6人所提附表所示甲案，及原審甲、乙、丙案，其通行
    寬度均為4公尺，顯不足敷合法建築之「基本」需求，難謂
    符合通常使用之基準，應非妥適之方案，自難採用。
　⑵126-14、126-15、126-16、126-17地號土地，分別供羅淑娟
    、陳OO、洪OO、林OO等人申請建造4幢樓房之建築基地(含法
    定空地)，且土地下方開挖建成地下停車場，並設有電力、
    高壓電氣設備，該集合住宅社區建有圍牆與126-5地號土地
    間存有約2公尺之落差等情，此有建造執照所核准之綠化面
    積圖、房屋平面圖，及現場列印照片在卷可稽(見沙補卷第9
    6-97、102、105頁、原審卷一第82-87、142-149頁、本院卷
    一第137、149頁)。復參以建築物所應留設之法定空地，為
    建築基地之一部分，不得重複使用，建築法第11條定有明文
    。又法定空地作為防火間隔使用，目的在阻隔火勢蔓延，藉
    以逃生避難，非供公眾平常通行之用，不得以防火間隔作為
    主要進出通路(最高法院104年度台上字第2303號判決意旨參
    照)。準此各情，林坤南等6人援用原審丁案(見原審卷一第1
    59頁)，或其他穿越該社區之通行方案，均有違反前開土地
    使用管制規定之虞，並須拆除部分地基、圍牆，更影響建物
    結構安全，自難認係損害最小之方案。
  ⑶姚登耀所提上訴甲、乙、丙案，其路徑均利用126地號土地中
    央之東西向現況道路修築，其中上訴甲、丙案僅拆除部分鹿
    寮建物，扣除現況道路面積後，增加使用之面積固然甚少。
    惟126-5地號土地僅需5公尺寬之私設道路，即可合法申請建
    築使用(詳如兩造不爭執事項第㈡項所示)，上訴甲、乙、丙
    案之通行寬度卻均為6公尺，且使用126地號土地面積各為34
    2、427、373平方公尺，均屬滿足姚登耀申請建築最大樓地
    板面積之方案。再佐以上訴甲、乙案均未能兼顧126-7地號
    土地對外通行，亦難謂妥適。凡此，足認上訴甲、乙、丙案
    ，均非損害最小之方案，自難採用。
  ⑷末查126地號土地面積高達6,322平方公尺，亦為住宅區用地
    ，其上由北至南，依序僅有林坤南之磚造平房、陳林玉霞之
    磚造平房、林坤南之鹿寮(磚造石棉瓦頂平房)等未保存登記
    建物(見沙補卷第92頁、本院卷一第225、236、245頁)，將
    來亦有申請合法建築留設通路之需求。參以上訴丁案寬度為
    5公尺，使用126地號土地面積僅309平方公尺，其路徑係利
    用126地號土地中央之東西向現況道路修築，增加使用之面
    積甚少；至上訴丁案固須拆除林坤南之部分鹿寮，惟佐以林
    坤南自承鹿寮已閒置多年未使用，外觀甚為老舊，此有現場
    列印照片附卷可稽(見本院卷一第133頁)，可見其利用價值
    不高，況林坤南亦同意須拆除鹿寮之附表甲案，作為姚登耀
    之通行方案，則該鹿寮縱予拆除，難認對林坤南有何重大損
    害可言；復酌以上訴丁案劃設道路，除126地號土地南北兩
    處仍屬完整區塊，不影響將來建築規劃外，亦可兼供126地
    號土地較西坵塊，對外通行使用，可謂對於126地號土地之
    現況變動甚微，對林坤南等6人亦無若何不利可言；另上訴
    丁案，除可供姚登耀申請合法建築便宜使用外，亦可兼顧12
    6-7地號土地所有人日後對外通行使用。凡此，足認上訴丁
    案應屬損害最小之方案，自堪採用。
　⒉次按「有通行權人於必要時，得開設道路」、「土地所有人
    非通過他人之土地，不能設置電線、水管、瓦斯管或其他管
    線，或雖能設置而需費過鉅者，得通過他人土地之上下而設
    置之」，民法第788條第1項前段、第786條第1項前段分別定
    有明文。準此規定，對於周圍地有通行權及管線安設權者，
    得開設道路及安設管線，通行地所有人或其他占有人均有容
    忍之義務，倘予以阻止或為其他妨害，通行權人自得請求予
    以禁止或排除。經查：
　⑴姚登耀所有126-5地號土地既屬袋地，依其情形，亦有不能設
    置管線情事，則姚登耀對於126地號土地亦有開路與管線安
    設權，應無疑義。茲以上訴丁案圖說丁B範圍309平方公尺之
    土地，為損害最小之方案，則姚登耀請求林坤南等6人應清
    除前項土地範圍之地上物，並容忍在其上舖設道路、埋設水
    電、瓦斯等民生管線及排水溝渠，不得有妨礙通行之行為，
    應屬有據。
　⑵至姚登耀請求確認通行方案，固有上訴甲、乙、丙、丁案，
    惟其僅請求依序擇一為其有利認定之方案，本院既認上訴丁
    案為損害最小之方案，則其餘方案自無須為准駁之諭知，併
    此敘明。
  ⒊末按「因土地一部之讓與或分割，而與公路無適宜之聯絡，
    致不能為通常使用者，土地所有人因至公路，僅得通行受讓
    人或讓與人或他分割人之所有。數宗土地同屬於一人所有，
    讓與其一部或同時分別讓與數人，而與公路無適宜之聯絡，
    致不能為通常使用者，亦同」，民法第789條第1項固定有明
    文。此即無償通行權規定，其立法旨趣在於因土地之一部讓
    與或分割，致不生公路土地之情形，乃係由當事人之任意行
    為造成之結果，故不能因此使其他鄰地負通行之義務，且土
    地所有人就因此取得之通行權不必支付報償。是此規定所謂
    土地之分割乃指經共有人協議分割而言，如出於判決分割或
    其他非土地所有人所為任意分割，而造成土地不通公路，非
    可預見而自為安排之情形，應無此條規定之適用。經查：
  ⑴126-5地號土地原自126-2地號土地分割而來，又126-2地號
    土地乃42年8月1日因實施耕者有其田條例，自126地號土地
    分割而來，致126-5、126-2地號土地均不通公路；而姚登耀
    則於50年4月間向其前手陳裕益購買126-5地號土地，此有相
    關土地登記資料、土地登記謄本、臺中市空間地圖在卷佐參
    (見沙補卷第111頁、本院卷一第221、229-231頁)。準此，
    可見126-5地號土地不通公路，顯非原126地號土地所有人任
    意行為所致，當無民法第789條規定之適用。
  ⑵是以，姚登耀復本於民法第789條規定，主張優先通行126地
    號土地，應無依據，併此敘明。
八、綜上所述，上訴人依民法第786條、第787條、第788條規定
    ，請求確認其就林坤南等6人共有126地號土地，如上訴丁案
    圖說編號丁B範圍面積309平方公尺之土地，有通行權存在，
    及林坤南等6人應清除前項土地範圍之地上物，並容忍姚登
    耀在其上舖設道路、埋設水電、瓦斯等民生管線及排水溝渠
    ，不得有妨礙其通行之行為，為有理由，應予准許。從而原
    審採用原審乙案，尚有未洽，上訴論旨指摘原判決此部分不
    當，求予廢棄改判，為有理由，爰由本院廢棄改判如主文第
    2-3項所示。
九、末按因共有物分割、經界或其他性質上類似之事件涉訟，由
    敗訴當事人負擔訴訟費用顯失公平者，法院得酌量情形，命
    勝訴之當事人負擔其一部，民事訴訟法第80條之1定有明文
    。本件通行權事件事涉相鄰關係，與經界事件涉訟之性質類
    似，爰斟酌兩造在本件訴訟中之利害關係，就訴訟費用負擔
    判決如主文第4項所示。
十、本件事證已臻明確，兩造其餘之攻擊或防禦方法及所用之證
    據，經本院斟酌後，認為均不足以影響本判決之結果，爰不
    逐一論列，附此敘明。
、據上論結，本件上訴為有理由，依民事訴訟法第450條、第
　　78條、第80條之1、第85條第1項前段，判決如主文。
中　　華　　民　　國　　110 　年　　10　　月　　6 　　日
    　　      民事第二庭  審判長 法　官  楊 國 精
　　　　　　　　　　　　         法　官  陳 得 利
      　　　　　　　　　　       法  官  陳 正 禧       
正本係照原本作成。             
如不服本判決，應於收受送達後二十日內向本院提出上訴書狀，
其未表明上訴理由者，應於提出上訴後二十日內向本院補提理由
書狀（均須按他造當事人之人數附繕本）。因疫情而遲誤不變期
間，得向法院聲請回復原狀。
上訴時應提出委任律師或具有律師資格之人之委任狀。委任有律
師資格者，另應附具律師資格證書及釋明委任人與受任人有民事
訴訟法第四百六十六條之一第一項但書或第二項所定關係之釋明
文書影本。如委任律師提起上訴者，應一併繳納上訴裁判費。

                                 書記官  陳 三 軫   
　　　　　　　　　　　　　　　　　　　
中　　華　　民　　國　　110 　年　　10　　月　　6 　　日
　　　　　　　　　                

附表　　　　　　　　　　　　　　　　　　　　　　　　　
方案 通行面積(平方公尺)  ⑴通行圖說   編號 ⑵路寬(公尺) 臺中市龍井地政事務所成果圖文號 提出人 上訴甲案 342 ⑴H ⑵6 109年5月12日龍土測字第55500號 姚登耀 上訴乙案 427 ⑴K ⑵6 109年5月12日龍土測字第55600號 姚登耀 上訴丙案 373 ⑴丙B ⑵6 110年1月15日龍土測字第10300號 姚登耀 上訴丁案 309 ⑴丁B ⑵5 110年1月15日龍土測字第10400號 姚登耀 甲案   243 ⑴B ⑵4 109年7月27日龍土測字第87400號 林坤南等6人